臺灣高等法院臺中分院刑事裁定
110年度毒抗字第800號
抗  告  人  
即  被  告  洪文欽



上列抗告人即被告因違反毒品危害防制條例案件（臺灣苗栗地方
檢察署109年毒偵字第1042號），經檢察官聲請強制戒治，不服
臺灣苗栗地方法院中華民國110年6月10日第一審刑事裁定（110
年度毒聲字第450號。聲請案號：臺灣苗栗地方檢察署110年度聲
戒字第66號），提起抗告，本院裁定如下：
    主  文
抗告駁回。
    理  由
一、本件抗告意旨略以：依毒品戒癮治療實施辦法及完成戒癮治
    療認定標準第9條第1項規定：「治療機構於戒癮治療期程屆
    滿後七日內，應對接受戒癮治療者進行尿液毒品與其代謝物
    檢驗及毛髮毒品殘留檢驗‧‧‧。其檢驗結果均呈陰性反應者
    ，視為完成戒癮治療」，抗告人於勒戒處所進行之尿液採驗
    均呈現陰性反應，可證明抗告人具有完成戒癮治療之客觀條
    件。抗告人於民國109年6 月16日即已入監服刑，無論身癮
    或心癮均已隨服刑之加深而日久淡化乃至戒除殆盡，評估依
    據過於草率或有僵化之嫌。本件心理醫師對抗告人僅約一、
    二次，每次僅3 分鐘簡約面談而為評估，進而評估抗告人有
    無繼續施用毒品之傾向，心理醫師固有其所學之專業領域，
    應予尊重。惟抗告人所爭執在於心理師簡約的輔導即評估內
    容，是否欠缺心理層次、欠缺客觀性，有逾越毒品戒癮治療
    實施辦法及完成治療認定標準第9條第1項規定之疑義。另以
    累犯及前科做為評估標準，有違一事不二理原則之疑義及重
    複評價、處罰之危險，故應撤銷原裁定等語。
二、按觀察、勒戒後，檢察官或少年法院（地方法院少年法庭）
    依據勒戒處所之陳報，認受觀察、勒戒人無繼續施用毒品傾
    向者，應即釋放，並為不起訴之處分或不付審理之裁定；認
    受觀察、勒戒人有繼續施用毒品傾向者，檢察官應聲請法院
    裁定或由少年法院（地方法院少年法庭）裁定令入戒治處所
    強制戒治，其期間為6 個月以上，至無繼續強制戒治之必要
    為止。但最長不得逾1 年，毒品危害防制條例第20條第2 項
    定有明文。次按，有無繼續施用毒品傾向之評估標準，並非
    完全以受勒戒人勒戒後之結果為準，勒戒前之各種情況，仍
    應作為評估之依據。依法務部於110年3月26日以法矯字第11
    006001760號函修正頒布「有無繼續施用毒品傾向評估標準
    評分說明手冊（2021年3月版）」，係以前科紀錄與行為表
    現、臨床評估、社會穩定度三項合併計算分數，每一大項皆
    有靜態因子與動態因子。先以靜態因子分數評分，靜態因子
    分數總分在60分（含）以上為「有繼續施用毒品傾向」：60
    分以下，與動態因子分數相加，如果總分在60分（含）以上
    ，為「有繼續施用毒品傾向」。是被告有無「繼續施用毒品
    傾向」，係依具體個案之臨床實務及相關事證等情綜合判定
    ，有其相當之專業依據及標準，且涉及專門醫學。又衡酌強
    制戒治之目的，係為協助施用毒品者戒斷毒品之心癮及身癮
    ，所為之一種保安處分類型，而該評估標準係適用於每一位
    受觀察、勒戒處分之人，具一致性、普遍性、客觀性，綜合
    判斷之結果，倘其評估由形式上觀察，無擅斷或濫權等明顯
    不當之情事，法院宜予尊重。
三、經查：
　㈠抗告人因施用第一級毒品案件，經檢察官聲請觀察、勒戒，
    由臺灣苗栗地方法院以110 年度毒聲第156 號裁定令入勒戒
    處所觀察、勒戒，並於110 年4 月26日入法務部○○○○○○○○附
    設勒戒處所執行觀察、勒戒，有上開裁定、臺灣苗栗地方檢
    察署檢察官觀察勒戒處分執行指揮書、臺灣高等法院被告前
    案紀錄表各1份附卷可稽（見109 年度毒偵字第1042號偵查
    卷第49頁至第50頁、第53頁、本院卷第55頁至第56頁）。而
    抗告人經法務部○○○○○○○○附設勒戒處所評分結果，其中詳列
    評分項目為：①前科紀錄與行為表現評分30分（其內再分毒
    品犯罪相關司法紀錄15 筆共10分、首次毒品犯罪年齡20歲
    以下10分、其他犯罪相關紀錄9 筆10分、入所時尿液毒品檢
    驗無藥物反應0 分、所內行為表現0 分）；②臨床評估評分2
    7分【其內再分物質使用行為（有多重毒品濫用10分）、合
    法物質濫用菸類2 分、使用方式（無注射使用0 分）、使用
    年數超過1 年10分、精神疾病共病（含反社會人格）0 分、
    臨床綜合評估（含病識感、動機、態度、就醫意願）：CGI 
    偏重5 分】；③社會穩定度評分5 分【其內再分工作（全職
    工作）0 分、家庭（家人無藥物濫用0 分、入所後家人無訪
    視5 分、出所後與家人同住0分）】。小計靜態因子分數共
    計52分、動態因子分數共計10分，總分合計為62，綜合判斷
    為「有繼續施用毒品傾向」等情，有法務部○○○○○○○○110年5
     月31日苗所衛字第 11000025740號函暨檢送之有無繼續施
    用毒品傾向證明書、有無繼續施用毒品傾向評估標準紀錄表
    各1 份附卷可考（見109年度毒偵字第1042號偵查卷第54頁
    至第56頁）。又上開評估標準紀錄表確由符合醫師資格之人
    所為之評斷，並無程序違法之情狀；且觀該評估標準紀錄表
    記載之評分，係該所相關專業知識經驗人士，於抗告人觀察
    、勒戒期間，依其本職學能在各該具體項目，就個案之臨床
    實務及相關事證，逐項評估後所為之綜合判斷，自得憑以判
    斷抗告人有無繼續施用毒品傾向之證明，則該勒戒處所綜合
    評分者依個案之臨床實務及具體事證，判定抗告人為「有繼
    續施用毒品傾向」，依上開說明，尚無不合。
  ㈡毒品危害防制條例規定強制戒治之目的，係因施用毒品成癮
    者，其心癮甚難戒除斷絕，致再犯率偏高，故有持續收容於
    戒治處所施以強制戒治之必要，是該條例第20條第2項，係
    屬強制規定，只需觀察、勒戒後，經評定受觀察、勒戒人有
    繼續施用毒品傾向者，檢察官即應聲請法院裁定令入戒治處
    所施以強制戒治。本件抗告人既有施用第一級毒品之事實，
    並由原審法院裁定送勒戒處所執行觀察、勒戒後，經法務部
    ○○○○○○○○附設勒戒處所依個案之臨床實務及具體事證，專業
    評估判定被告為「有繼續施用毒品傾向」，尚未戒除毒癮，
    則為降低其再次施用毒品之危險性，自有依法施以強制戒治
    之必要。
　㈢抗告人雖以前詞置辯。然抗告人所援引之毒品戒癮治療實施
    辦法及完成戒癮治療認定標準第9條第1項，係102年6月26日
    修正前的規定，現行毒品戒癮治療實施辦法及完成戒癮治療
    認定標準第13條第1項、第2項分別規定：「治療機構於戒癮
    治療期間，應定期對被告進行毒品檢驗，並依檢驗結果適當
    調整戒癮治療內容」、「被告完成治療機構所規劃之各項戒
    癮治療內容，為完成戒癮治療」，對完成戒癮治療之認定，
    以非單以毒品檢驗結果為準，抗告人援引已修正失效之規定
    ，作為抗告理由，已有未合。況且，毒品戒癮治療實施辦法
    及完成戒癮治療認定標準係根據毒品危害防制條例第24條第
    4項，就檢察官為附完成戒癮治療之緩起訴處分時，就如何
    認定戒癮治療完成之細節，所進行之規範，與認定被告經觀
    察勒戒後，有無繼續施用毒癮傾向，而應裁定令入戒治處所
    進行強制戒治，要屬完全不同的兩事，抗告人援引與強制戒
    治完全無關之法規，而提起本件抗告，即無可採。且抗告人
    自110 年4 月26日入法勒戒處所執行觀察、勒戒，因處於國
    家公權力拘束之下，本無再取得毒品之可能，是其尿液採驗
    呈陰性反應，乃其人身自由遭受拘束使然，與其是否有繼續
    施用毒品傾向之判斷，或是否已完全戒除毒品之判斷，並無
    關連，抗告人以此主張其無繼續施用毒品傾向，尚屬無據。
    負責填製「有無繼續施用毒品傾向評估標準紀錄表」，並根
    據該評估標準紀錄表開立「有無繼續施用毒品傾向證明書」
    之醫師，需利用多少時間與受評估者會談，既然法無明文，
    自應委由醫師依據其經驗與專業，自行決定，尚無法單以會
    面次數的多寡或會談時間的長短，據以否定或質疑有無繼續
    施用毒品傾向評估標準紀錄表的正當或合理性，故抗告人主
    張醫師僅對其約談一至二次，每次僅3 分鐘，醫師對其所為
    有無繼續施用毒品傾向之評估，欠缺心理層次、欠缺客觀性
    等語，尚屬毫無根據之質疑，要無可採。「有無繼續施用毒
    品傾向評估標準紀錄表」將抗告人的毒品犯罪相關司法紀錄
    與其他犯罪相關紀錄，列為靜態因子，係考量此等紀錄可以
    反應抗告人之前的施用毒品歷史紀錄，以及其是否能遵守法
    律規範的性格，據以評估抗告人脫離國家公權力拘束之後，
    能遠離毒品的可能若干，難認將該等項目列入評估抗告人有
    無繼續施用毒品傾向，有何不妥。此乃因毒品危害防制條例
    所規定之觀察、勒戒或強制戒治處分，其立法意旨在幫助施
    用毒品者戒除毒癮，該處分之性質非為懲戒行為人，而係為
    消滅受處分人再次施用毒品之危險性，目的係在戒除行為人
    施用毒品身癮及心癮之措施，並非針對其過去之前案紀錄再
    重複為刑事處罰，二者性質、程序皆有不同，是抗告人主張
    戒治處分違反一事不二理原則及重複處罰評價等語，容有誤
    會，而不可採。
四、綜上所述，原審以檢察官聲請意旨並無不合，依據毒品危害
    防制條例第20條第2項後段，裁定抗告人令入戒治處所施以
    強制戒治，其期間為6個月以上，至無繼續強制戒治之必要
    為止，但最長不得逾1年，經核其認事用法均無違誤。抗告
    意旨仍執前詞指摘原裁定不當，請求撤銷原裁定，為無理由
    ，應予駁回。
五、據上論斷，應依刑事訴訟法第412條，裁定如主文。
中　　華　　民　　國　　110 　年　　7 　　月　　5 　　日
            刑事第一庭  審判長法　官  江  德  千
                              法　官  簡  源  希
                              法　官  高  增  泓
以上正本證明與原本無異。　　　　　　　　　　　　　　　　
不得抗告。       
 　                           書記官  黃  美  珍
　　
中　　華　　民　　國　　110 　年　　7 　　月　　5 　　日